【裁判字號】    94,交抗,936
【裁判日期】    950105
【裁判案由】    違反道路交通管理處罰條例
【裁判全文】
臺灣高等法院交通事件裁定             94年度交抗字第936號
    抗  告  人
    即異 議 人  統芳股份有限公司
    法定代理人  甲○○
    代  理  人  乙○○
上列抗告人即異議人因違反道路交通管理處罰條例案件，不服臺
灣桃園地方法院，中華民國94年10月6日所為裁定（94年度交聲
字第343號），提起抗告，本院裁定如下：
    主  文
抗告駁回。
    理  由
一、原裁定以(一)、抗告人即異議人統芳股份有限公司（下稱統芳
    公司）所有之車牌號碼：S2-73號營業半拖車，於民國（下
    同）93年10月6日8時55分許，由不詳車號之曳引車牽引拖曳
    ，行經桃園縣楊梅鎮○○路與文化街口時，經桃園縣政府警
    察局交通隊警員舉發「不遵守道路交通標線之指示」之行為
    ，並填製桃園縣政府警察局桃警交相字第D00000000 號舉發
    違反道路交通管理事件通知單，惟異議人逕向舉發單位申訴
    不服舉發，裁決機關認無理由，仍於94年6月29日裁決該S2-
    73 號營業半拖車所有人統芳公司處罰鍰新臺幣（下同）900
    元等情，有前揭舉發違反道路交通管理事件通知單、裁決書
    及申訴單等影本各一件附卷可稽。
(二)、按停止線用以指示行駛車輛停止之界限，車輛停止時，其前
    懸部分不得伸越該線；又駕駛人駕駛汽車，應遵守道路交通
    標誌、標線、號誌之指示，並服從執行交通勤務之警察或依
    法令執行指揮交通及交通稽查任務人員之指揮；再汽車駕駛
    人駕駛汽車有不遵守道路交通標誌、標線、號誌之指示之情
    形，而道路交通管理處罰條例第2 章各條無處罰之規定者，
    處900 元以上1800元以下罰鍰，道路交通標誌標線號誌設置
    規則第170條第1項前段、道路交通安全規則第90條前段、道
    路交通管理處罰條例第60條第2項第3款分別定有明文。查統
    芳公司所有之車牌號碼：S2-73 號營業半拖車，確有於上開
    時、地，經不詳車號之曳引車牽引拖曳，未遵守道路交通標
    線之指示，於前方號誌為紅燈停止時，除曳引車已越停止線
    而立於斑馬線上外，且該半拖車前緣亦已越停止線之事實，
    有桃園縣政府警察局函送之採證相片2 張在卷（見原審卷第
    34、35頁）可稽，其中曳引車已越停止線之事實為異議人所
    不爭，異議人雖稱該半拖車未越停止線，然經原審法院調閱
    上開採證照片後發現，該半拖車前緣亦已越停止線，異議人
    此部分所陳尚難採信。該曳引車、半拖車均確有前開違規事
    實甚明。
(三)、按「汽車駕駛人之行為有左列情形之一，當場不能或不宜攔
    截製單舉發者，得對汽車所有人逕行舉發處罰：一、闖紅燈
    或平交道‧‧‧六、其他違規行為經以科學儀器取得證據者
    」、「逕行舉發違反道路交通管理事件，經汽車所有人依通
    知單之應到案日期前到案，並告知違規駕駛人姓名、地址者
    ，處罰機關應即另行通知違規駕駛人到案依法處理；逾應到
    案日期，處罰機關應依本條例第八十五條第三項規定處罰該
    汽車所有人」，道路交通管理處罰條例第七條之二第一項第
    一款、第六款、違反道路交通管理事件統一裁罰基準及處理
    細則第二十四條分別訂有明文。本件違規半拖車縱然與牽曳
    之曳引車有個別車號，可能分屬不同人所有，然除如前述，
    該曳引車、半拖車均確有前開違規事實外，且違規當時半拖
    車既係由曳引車拖曳上路，行駛時無從分離，則在相關之交
    通違規事件時，半拖車與曳引車自應視為一體，而有上開規
    定之適用。
(四)、本件違規係由原舉發機關桃園縣政府警察局交通警察大隊照
    相舉發後，據以於93年10月20日填製桃警交相字第D0000000
    0 號舉發違反道路交通管理事件通知單送達異議人，其載明
    應到案日期為93年11月29日前。嗣異議人先於93年11月16日
    繳交上開罰鍰900 元，並於93年12月7 日向原處分機關提出
    申訴，然並未告知本件違規曳引車之車號或曳引車駕駛人年
    籍等資料，以憑裁處，有前開舉發違規通知單及異議人陳述
    單附卷可考。依上說明，原處分機關乃以異議人為裁罰對象
    ，即無不合。
(五)、異議人雖另辯稱：半拖車車體並無動力，需由曳引車連結拖
    曳始得行動，而半拖車、曳引車不僅分屬不同車種，各有登
    領號牌使用，半拖車自無越線違規之可能，原舉發機關係因
    未採前置拍照之蒐證方法，遂未拍得真正違規之曳引車車號
    ，是以原舉發機關既無法舉證證明本件違規之曳引車車號及
    駕駛，即難認定異議人確有前揭違規事實云云，並提出逕行
    舉發拍照舉證方式照片為證，然查：
、本件原處分機關正係因僅查得汽車所有人而不知違規駕駛人
    為何人，故依前揭規定裁處汽車所有人罰鍰，已如前述。而
    上開逕行舉發違規之交通事件，如汽車所有人未到案或到案
    後未能告知違規駕駛人者，處罰機關得逕行處罰汽車所有人
    之規定，係立法機關斟酌違規駕駛人之違法程度、採證過程
    中可能增加交通事故之風險，及汽車所有人多為車輛之使用
    人，如對其科以適度之舉證責任，應無不妥等因素，認為科
    汽車所有人一定之舉證責任，證明其並非真正之違規駕駛人
    ，並無不妥，而有前開法律規定。再者，法條既規定逕行舉
    發違反道路交通管理事件，經汽車所有人依通知單之應到案
    日期前到案，並告知違規駕駛人姓名、身分證統一編號及住
    址者，處罰機關應即另行通知違規駕駛人到案依法處理，可
    見立法者已賦予汽車所有人舉證真正之違規駕駛人，而改由
    汽車駕駛受罰之權利，藉以平衡汽車所有人可能非違規駕駛
    人之風險。本件違規之營業半拖車為有相當價值之資產，若
    非異議人所有曳引車自行曳引行駛，而係出租（借）由他人
    所有曳引車裝載貨物曳引，異議人自應有紀錄出租（借）情
    形，俾保自身之權益，而本件原舉發機關所製發之舉發違反
    道路交通管理事件通知單上，明確記載本件違規時間為：「
    於93年10月6日8時55分許」，地點：「桃園縣楊梅鎮○○路
    與文化街口」等，則異議人實不難憑此覓得該時曳引其半拖
    車之曳引車，尋得該違規曳引車駕駛人以提供原處分機關為
    適當之處置。然異議人不思此途，反無謂指摘警方舉發違規
    時未提供曳引車之車號，造成異議人未能找到真正「違規駕
    駛人」或「違規曳引車」云云，自屬推託之詞，實無可採。
、又本件雖係曳引車在前越線，然如前述，該半拖車亦已越線
    ，均有違規甚明，且曳引車指專供牽引其他「車輛」之汽車
    ，半拖車則指具有後輪，其前端附掛於曳引車第5 輪之拖車
    ，為道路交通安全規則第2 條第1 項第8 、11款所明定，可
    知曳引車與半拖車係登記為不同車號，可以分屬不同人所有
    之「車輛」。惟按半拖車本身並無動力，需賴曳引車之牽引
    始能啟動運作，故半拖車在道路上出現時，恆需有一曳引車
    在前方牽引啟動，方能組成一具有原動力而不需其他動力輔
    助之交通工具，此時，該曳引車與半拖車既然無從分割，自
    應視之為一體，認定其屬於行駛在道路上之「車輛」，而有
    道路交通管理處罰條例之適用。本案因曳引車係在前方，且
    車體較小，與在後方之半拖車車體相差懸殊，警方設置之雷
    達測速照相器因採自車輛後方照相之方式，故曳引車之車牌
    遂被半拖車遮蔽，而無法看到曳引車之車牌號碼，有上述違
    規照片2 張附卷為憑；且警方之所以採取順向自後方照相採
    證之方式，顯係在衡量有上開法規可供受罰之半拖車所有人
    舉出實際違規駕駛人而予免責，及若照相機設置在對向，其
    閃燈可能會影響行車安全，所為之兼顧採證過程中可能造成
    之交通事故風險等利弊得失下，所採取之合理方式，則警方
    依據測速照相器此等科學儀器取得證據後，對受罰之半拖車
    所有人即本件異議人逕行舉發處罰，自與前揭法條規定之意
    旨相符。
、道路交通管理處罰條例第60條第2 項第3 款規定：「汽車」
    駕駛人駕駛「汽車」有不遵守道路交通標誌、標線、號誌之
    指示之情形，而道路交通管理處罰條例第2 章各條無處罰之
    規定者，處900 元以上1800元以下罰鍰，是本條處罰之客體
    係指「汽車」，先予指明。而「汽車」之定義，依道路交通
    管理處罰條例第3條8款係指「在道路上以原動機行駛之車輛
    」；依道路交通安全規則第2條第1項第1 款係指「在道路上
    不依軌道或電力架線而以原動機行駛之車輛」。本件半拖車
    雖因無動力而與上開「汽車」定義不符，然道路交通管理處
    罰條例第3條8款規定：「車輛」指在道路上以原動機行駛之
    「汽車」（包括機器腳踏車）或以人力、獸力行駛之「車輛
    」，依此定義「車輛」則非必需有原動機作為動力，其他如
    由人或獸曳引之運具亦屬之。再依道路交通安全規則第2 條
    第1項第9款前段、第11款之規定：「拖車」指由「汽車」牽
    引，其本身並無動力之「車輛」；「半拖車」指具有後輪，
    其前端附掛於曳引車第五輪之「拖車」，則「半拖車」，屬
    「拖車」之一種，「拖車」又屬「車輛」之一種，則由曳引
    車曳引之「半拖車」，自亦屬「車輛」之一種無誤。
、復依道路交通安全規則第7 條前段規定：「車輛」所有人、
    駕駛人、行人或其他使用道路之行為人，違反本規則之規定
    者，依道路交通管理處罰條例之規定處罰。是屬「車輛」一
    種之「半拖車」，若有違反道路交通安全規則之規定，自應
    依道路交通管理處罰條例之規定處罰之。再依道路交通標誌
    標線號誌設置規則第170 條第1 項前段規定：停止線用以指
    示行駛「車輛」停止之界限，「車輛」停止時，其「前懸部
    分」不得伸越該線。本件「曳引車」、「半拖車」均屬「車
    輛」且均有前開越線違規情形，自均有違反道路交通安全規
    則第90條前段之情形，且依上開說明「半拖車」屬「車輛」
    ，為本條得處罰之客體，異議人辯稱「半拖車」非本條所得
    處罰之客體，亦難憑採。
(六)、斟酌違規駕駛人之違規程度、採證過程之經濟效率、可能造
    成之交通風險，以及汽車所有人指出違規駕駛人之難易程度
    後，認為依照科學儀器檢測之結果，可逕行對本件違規之「
    車輛」即「半拖車」所有人製單舉發，且本件已賦予半拖車
    所有人在一定期限內舉出違規曳引車之車號或違規駕駛人，
    即可改由駕駛人受罰，異議人不予配合，則本件處罰自與上
    開法條規定之意旨相符。異議人既無法在法定期限內尋得違
    規曳引車之車號或該駕駛人之姓名，以供原處分機關為適當
    之處置，自應依照原處分受罰。從而，原處分機關以異議人
    違規情事明確，逕行裁處異議人處罰鍰九百元，於法並無違
    誤或不當之處。
二、原審因而裁定駁回異議人之聲明異議，經核尚無不合。抗告
    意旨略以：本案係員警舉證不足及蒐證不當所致，究竟「半
    拖車」是否係「汽車」？是否係道路交通管理處罰條例所處
    斷之客體？抗告人何以係「汽車」所有人，何以負有於到案
    期限內告知違規駕駛人之義務云云。惟查抗告人依法有於一
    定期限內舉出違規曳引車之車號或違規駕駛人之姓名等資料
    ，以供原處罰機關為適當之處置，前已及。其餘質疑部分
    原裁定均已說明甚詳，於茲不贅。抗告人欲求免罰唯有在法
    定期限內向處罰機關告知違規駕駛人，以供原處罰機關為適
    當之處置，始屬正辦，捨正途而弗由，徒就原審已根究明白
    之事項再事爭執，仍為無理由，應予駁回。另道路交通管理
    處罰條例雖於94年12月28日修正公布，惟該條例第60條第 2
    項第3 款處罰之規定並未加以修正，於本案不生任何影響，
    併為說明。
據上論結，應依道路交通案件處理辦法第26條，刑事訴訟法第
412條，裁定如主文。
中    華    民    國    95    年    1     月    5     日
                  交通法庭審判長法  官  張 傳 栗
                                法  官  林 俊 益
                                法  官  陳 春 秋
以上正本證明與原本無異。
不得再抗告。
                                書記官  李 家 敏
中    華    民    國    95    年    1     月    6     日


司法院資訊處製作；財團法人民間司法改革基金會備份。
